最高法院刑事判決　　　　　　九十六年度台上字第四六三０號
上　 訴 　人　台灣高等法院檢察署檢察官
上訴人即被告　甲○○
　　　　　　　乙○○
上列上訴人等因被告等傷害致人於死案件，不服台灣高等法院中
華民國九十六年四月二十五日第二審判決（九十五年度上訴字第
二二四一號，起訴案號：台灣桃園地方法院檢察署九十四年度偵
字第三二二三號），提起上訴，本院判決如下：
    主  文
原判決撤銷，發回台灣高等法院。
    理  由
本件原判決認定李孝恩（已死亡）因認陳佳澤積欠其新台幣三萬
餘元不願償還，而於民國九十三年十一月二十八日上午八時許，
駕駛其所有車號三Ｅ－九二二號計程車，載同上訴人即被告甲○
○、乙○○前往桃園縣龜山鄉山頂村莒光四十五之三號尋訪陳佳
澤。因乙○○敲門後無人回應，李孝恩、甲○○、乙○○遂共同
基於毀損、侵入住宅、傷害、妨害自由之犯意聯絡，由乙○○持
陳佳澤置於門外之無柄菜刀破壞鐵門鎖頭，使該門鎖設備之效用
喪失，足以生損害於陳佳澤後，三人即因此未得陳佳澤同意無故
侵入陳佳澤之住宅，李孝恩入內後即向陳佳澤索討債務，因陳佳
澤認未積欠李孝恩債務且現無力償還，甲○○即以腳踢陳佳澤腰
部，並持李孝恩交付不詳人士所有之鐵製警用長型手電筒揮打陳
佳澤頭部，陳佳澤因而倒地，其弟陳佳鴻見狀欲前來相助，卻遭
甲○○以手電筒揮擊頭部，李孝恩並命乙○○將陳佳澤兄弟押至
車上，欲帶至他處以解決債務問題，乙○○即以右邊腋下夾住陳
佳澤頭部，左邊腋下夾住陳佳鴻頭部之方式，先控制二人之行動
自由，欲將二人架上前揭計程車，詎甲○○、乙○○與李孝恩，
主觀上雖無致陳佳鴻於死亡之故意，且乙○○知悉陳佳鴻有先天
性心臟病，體質較一般人差，仍與甲○○、李孝恩均在客觀上能
預見以手電筒及鐵鎚等質地堅硬之物質敲打已遭固定不能動彈之
人體頭部，可能造成頭部鈍器外傷致硬腦膜上出血導致中樞神經
出血性休克，肇致死亡之結果，惟為強押陳佳澤、陳佳鴻，俾追
討債務，主觀上竟未預見，於乙○○夾住陳佳澤、陳佳鴻頭部固
定不能動彈之際，由甲○○持前述手電筒、李孝恩持不詳人士所
有之鐵鎚趁機接續毆打陳佳澤及陳佳鴻之頭部，嗣乙○○將陳佳
澤兄弟押至屋外時，陳佳鴻趁隙掙脫，陳佳澤則被乙○○押入李
孝恩之車號三Ｅ－九二二號計程車內，由乙○○單獨在車內看守
，李孝恩則站在駕駛座外，因陳佳鴻逃脫，陳佳澤在車內見陳佳
鴻往坡上處逃去，乃自車內探出頭往外查看，立遭站在車外持手
電筒之甲○○以手電筒再持續朝陳佳澤頭部敲打後，甲○○旋往
坡上朝陳佳鴻逃逸方向追去，惟陳佳鴻已逃逸無蹤，而陳佳澤於
車內推打乙○○試圖掙脫逃走，乙○○用力拉扯阻攔，並以手擋
住陳佳澤將車門關閉，其後因陳佳澤多次掙扎，乙○○並欲拉扯
陳佳澤身體而抓到陳佳澤衣領，惟陳佳澤終而掙扎逃出車外後，
甲○○始行折返，總計陳佳澤遭李孝恩、乙○○、甲○○三人以
此非法之方法剝奪行動自由總計約二小時。李孝恩、甲○○、乙
○○見陳佳澤兄弟逃離，遂駕車離去。陳佳澤因遭被告等毆打，
因此受有頭頂挫傷、右肩挫傷瘀腫等傷害，並於逃脫後即報警處
理，迄同日上午十時許，在桃園縣龜山鄉○○街七十五巷七號三
樓與四樓之樓梯間經人發現受傷倒臥之陳佳鴻，陳佳鴻因遭彼等
毆打，因此受有左顳部、左後頂部及左枕部頭皮下血腫、左後頂
部及左枕部帽狀腱膜下出血、左顳肌嚴重出血、左側腦部硬腦膜
上出血約三十ＣＣ、左腦部蜘蛛網膜下腔出血、右下肢外傷、右
膝前部擦傷、右小腿前部瘀傷等身上多處傷害，送醫急救後，於
九十三年十二月三日十七時二十二分許，因頭部鈍挫傷造成硬腦
膜上出血導致中樞神經性休克，傷重不治死亡等情。因而維持第
一審論處被告等共同傷害人之身體，因而致人於死罪刑之判決，
駁回被告等在第二審之上訴，固非無見。
惟查(一)、刑法第五十五條所謂一行為觸犯數罪名，就故意犯而言
，係指對於該數罪同時有各別之犯意而藉一個行為以達成之而言
，若對於另一犯罪係臨時起意，而行為亦不止一個，或基於同一
之概括犯意而行為又先後可分，即非刑法第五十五條之想像競合
犯，應為數罪併罰，或修正前之刑法第五十六條之連續犯。依原
判決所記載之事實，被告等與李孝恩當日所以前往陳佳澤家中，
係因李孝恩與陳佳澤間有債務糾紛，陳佳澤認未積欠債務且現無
力償還，甲○○才毆打陳佳澤，陳佳澤因而倒地，陳佳鴻見狀欲
前來相助，始遭甲○○以手電筒揮擊頭部，李孝恩再命乙○○將
陳佳澤兄弟押至車上，欲帶至他處以解決債務，乙○○才以右邊
腋下夾陳佳澤頭部，左邊腋下夾住陳佳鴻頭部方式，欲將二人架
上計程車之際，甲○○持手電筒、李孝恩持鐵鎚趁機接續毆打陳
佳澤及陳佳鴻頭部，……陳佳鴻因遭彼等毆打，頭部鈍挫傷造成
硬腦膜上出血導致中樞神經性休克死亡等情。如果無訛，則被告
等與李孝恩共同毆打陳佳澤、陳佳鴻兄弟，是否同時藉由一個行
為以達成，或不止一個行為而有先後之分，其毆打陳佳鴻部分是
否臨時另行起意或基於同一之概括犯意，仍非全無疑義。原判決
對此未詳予調查釐清，剖析明白，即謂被告等以一行為同時傷害
陳佳澤，傷害陳佳鴻致人於死，係一行為同時觸犯數罪名，應依
刑法第五十五條之規定，從一重之傷害致人於死罪處斷，自有可
議。(二)、共同正犯在犯意聯絡範圍內之行為，應同負全部責任。
惟加重結果犯，以行為人能預見其結果之發生為要件，所謂能預
見乃指客觀情形而言，與主觀上有無預見之情形不同，若主觀上
有預見，而結果之發生又不違背其本意時，則屬故意範圍；是以
，加重結果犯對於加重結果之發生，並無主觀上之犯意可言。從
而共同正犯中之一人所引起之加重結果，其他之人應否同負加重
結果之全部刑責，端視其就此加重結果之發生，於客觀情形能否
預見；而非以各共同正犯之間，主觀上對於加重結果之發生，有
無犯意之聯絡為斷。原判決理由謂被告等並無致陳佳鴻於死之直
接或間接故意，然人體之頭部係脆弱且易受到嚴重傷害的部位，
一旦腦部受創，即有可能造成癱瘓甚或死亡之結果，李孝恩持鐵
鎚，甲○○持長型手電筒毆打陳佳鴻之頭部，渠等之行為可能造
成陳佳鴻之死亡，依客觀情狀係屬可得預見，甲○○、李孝恩自
應對該加重結果負責。至乙○○於李孝恩、甲○○毆打陳佳澤頭
部時，依然架住陳佳鴻，故應同對該加重結果負責，因論乙○○
共犯傷害致人於死罪。然對於事實欄所載，乙○○知悉陳佳鴻有
先天性心臟病，體質較一般人差等情，未說明其所憑之證據，且
就共犯李孝恩、甲○○分別持鐵鎚、長型手電筒毆打陳佳鴻頭部
可能造成死亡結果，乙○○於客觀情形能否可得預見，以及憑何
而認定其客觀上有預見之可能，原判決均未詳予論述說明，遽為
判決，尚嫌理由欠備。檢察官及被告等分別提起上訴，指摘原判
決不當，非無理由。按第三審法院應以第二審判決所確認之事實
為判決基礎，刑事訴訟法第三百九十四條第一項前段定有明文。
原判決上述之違背法令，影響於事實之確定，本院無可據以為裁
判，應將原判決撤銷，發回原審法院更為審判。被告等牽連犯毀
損、侵入住宅及傷害陳佳澤部分，雖屬不得上訴第三審之案件，
但基於審判不可分原則，併予發回，附此敘明。
據上論結，應依刑事訴訟法第三百九十七條、第四百零一條，判
決如主文。
中　　華　　民　　國　九十六　年　　八　　月　 三十 　日
                      最高法院刑事第一庭
                          審判長法官  董　明　霈
                                法官  林　茂　雄
                                法官  張　祺　祥
                                法官  呂　永　福
                                法官  蘇　振　堂
      本件正本證明與原本無異
                                      書  記  官
中　　華　　民　　國　九十六　年　　九　　月　　五　　日
                                                      Ｋ
